【裁判字號】    95,上訴,1627
【裁判日期】    950707
【裁判案由】    違反稅捐稽徵法等
【裁判全文】
臺灣高等法院刑事判決                95年度上訴字第1627號
上  訴  人
即  被  告  甲○○
選任辯護人  張立業律師
            林于椿律師
上列上訴人因違反稅捐稽徵法等案件，不服臺灣臺北地方法院95
年度訴字第86號，中華民國95年3 月28日第一審判決（起訴案號
：臺灣臺北地方法院檢察署94年度偵字第22874 號），提起上訴
，本院判決如下：
    主  文
原判決撤銷。
甲○○行使從事業務之人，明知為不實之事項，而登載於其業務
上作成之文書，足以生損害於公眾及他人，處有期徒刑月，如
易科罰金，以銀元佰元即新台幣玖佰元折算壹日；又公司負責
人，為納稅義務人，以不正當方法逃漏稅捐，處有期徒刑伍月，
如易科罰金，以銀元佰元即新台幣玖佰元折算壹日；應執行有
期徒刑柒月，如易科罰金，以銀元佰元即新台幣玖佰元折算壹
日。
    事  實
一、甲○○於民國（下同）87年至88年間係址設臺北市○○區○
    ○路30號11樓之5 大端行股份有限公司（下稱大端行公司）
    負責人，並以製作其員工各類所得扣繳暨免扣繳憑單為其附
    隨業務，為從事業務之人。於88年元月間，明知如附表所示
    之李建興等19人於87年間均未在大端行公司代售呼叫器，更
    未給付渠等呼叫器服務手續費，依法不得申報渠等之薪資，
    仍基於業務上登載不實文書及使大端行公司逃漏稅捐之犯意
    ，由李賢進、李建興等（上開2 人已判決確定）共同基於幫
    助大端行公司逃漏稅捐之犯意聯絡，由李賢進委託李建興邀
    集如附表編號1至9所示之丁南容等人（含李建興本人），以
    渠等所填寫薪資所得之百分之5 之代價，填具領到大端行公
    司呼叫器服務手續費如附表1至9所示金額之領據，並提供身
    分證資料予李賢進轉交甲○○，及由甲○○以不詳方式取得
    如附表編號10至19所示之何漢武、詹前諒等人之上開領據、
    身分證資料，利用不知情之公司會計製作大端行公司於87年
    度各類所得扣繳暨免扣繳憑單，虛載如附表所示李建興等19
    人，自87年1月起至同年1 2月止在該公司領取如附表所示之
    薪資合計新台幣（下同）614萬5,600元，並轉交不知情之會
    計師，將該不實之薪資資料列為勞務成本，據以作成營利事
    業所得稅結算申報書，向財政部臺北市國稅局申報大端行公
    司87年度營利事業所得稅，而逃漏營利事業所得稅合計151
    萬1,500元，足生損害於如附表1至19所示之李建興等19人及
    稅捐稽徵機關對稅捐核課之正確性。
二、案經臺灣台北地方法院檢察署檢察官自動簽分偵查，暨詹前
    諒向臺灣台北地方法院檢察署檢察官提出告訴合併偵查起訴
    。
    理  由
一、前揭犯罪事實，業據上訴人即被告甲○○於原審及本院審理
    時坦承不諱，核與共同被告李賢進、李進興所供及證人詹前
    諒於偵查中之證述情節，及證人楊季和、羅錦東、許通意、
    何漢武、陳文祥、洪堯峰、郭幸瑛、杜義峰、戴宗勇、蔡永
    鄉等人於警詢中之證述情節，均相符合；復有李建興、詹前
    諒、丁南容、杜義勇、張美英、楊季和、孔祥麟、蔡三能、
    梁文士、杜義峰、李金明、羅錦東、蔡永鄉、戴宗勇等人領
    取大端行公司呼叫器服務費領據影本、財政部臺北市國稅局
    87 年度綜合所得稅BAN給付清單、大端行公司員工87年度各
    類所得扣繳暨免扣繳憑單、營利事業所得稅結算申報書在卷
    可稽；再查大端行股份有限公司87年度營利事業所得稅，若
    虛報員工詹前諒等19人薪資合計614萬5,600元屬實，則該公
    司逃漏營利事業所得稅為151萬1,500元，業經臺灣台北地方
    法院檢察署向財政部臺灣省臺北市國稅局函詢屬實，有該局
    94年12月23日財北國稅審三字第0940212814號函附卷可考；
    足證被告甲○○之任意性自白與事實相符，堪予採信，被告
    既有偽造文書虛列不實勞務成本據以作成結算申報書，又已
    向財政部台北市國稅局提出申報，自有以不正當方法逃漏稅
    捐之故意，本案事證明確，被告甲○○犯行洵堪認定，應依
    法論科。
二、按營利事業填製扣繳憑單暨免扣繳憑單，係附隨公司業務而
    製作，屬業務上所掌之文書，且為公司負責人繼續反覆執行
    之事務，公司負責人自為從事此項業務之人。至於員工薪資
    扣繳暨免扣繳憑單，係證明全年度支付員工薪資及代為扣繳
    綜合所得稅之情形，而為徵繳雙方課徵與申報綜合所得稅之
    依據，但既非為造具記帳憑證所根據之憑證，尚難認係屬商
    業會計法所規定之原始憑證，僅屬從事業務之人於業務上製
    作之文書（最高法院92年臺上字第1624號判決參照）。又按
    結算申報書上雖有不實記載，惟因該項書表係申報稅捐所必
    須附帶填寫者，公司、行號向稅捐稽徵機關申報營業稅，係
    履行其公法上納稅之義務，並非業務行為，尚難認被告利用
    不知情之會計師作成營利事業所得稅結算申報書並持以申報
    ，係明知不實之事項而登載於業務上作成之文書並加以行使
    ，並不構成刑法第216條、第215條行使業務登載不實文書罪
    ，最高法院84年度台上字第5999號判決、72年度台上字第54
    53號判決已經指明。次按稅捐稽徵法雖於89年5 月17日經總
    統修正公布，然有關該法第41條納稅義務人以詐術或其他不
    正當方法逃漏稅捐應受刑事處罰之規定，其法定刑均未修正
    ，另同法第47條轉嫁之規定，復同未修正，故此部分行為，
    並無法律變更之問題，併予敘明。
三、被告甲○○於87年至88年間係大端行負責人，且實際參與該
    公司之業務經營，並經手營利事業所得稅之申報事宜，於其
    執行職務之範圍內為公司法第8 條所規定之公司負責人，並
    以填報大端行公司各類所得扣繳暨免扣繳憑單為其業務，自
    屬從事業務之人；其虛列如附表編號 1－19之薪資所得，據
    以製作扣繳憑單並向稅捐機關申報稅捐，而使大端行得以逃
    漏依法應繳納之營利事業所得稅，核係犯刑法第216條、第2
    15條行使業務登載不實文書罪、稅捐稽徵法第47條第1款、
    第41條之公司負責人為納稅義務人以不正當方法逃漏稅捐罪
    。被告甲○○利用不知情之會計人員製作不實之扣繳暨免扣
    繳憑單，並提出於稅捐機關申報稅捐，為間接正犯。又被告
    指示不知情之會計同時同地製作如附表編號 1－19之各類所
    得扣繳暨免扣繳憑單，係本於單一犯意接續為之，然後於申
    報時持以行使，應僅論以一罪。而業務上登載不實文書之低
    度行為為行使業務上登載不實文書之高度行為所吸收，不另
    論罪。
四、又按所得稅法第7條第3項規定「本法稱納稅義務人，係指依
    本法規定，應申報或繳納所得稅之人」。公司為法人，公司
    負責人為自然人，二者在法律上並非同一人格主體。公司負
    責人為公司之代表，其為公司所為行為，應由公司負責。故
    公司負責人為公司以不正當方法逃漏稅捐，因納稅義務人為
    公司，其所觸犯稅捐稽徵法第41條之罪之犯罪或受罰主體，
    仍為公司，而非公司負責人，僅因公司於事實上無從擔負自
    由刑之責任，基於刑事政策上之考慮，同法第47條第1 款將
    納稅義務人之公司應處徒刑之規定，轉嫁於公司負責人。是
    公司負責人依該條款而適用徒刑之處罰，乃屬代罰之性質，
    並非因其本身之犯罪而負行為責任。而刑法第55條所規定之
    牽連犯，必須同一人犯一罪而其方法或結果行為另犯他罪名
    ，始克相當；亦即必須同一犯罪主體之二個以上犯罪行為間
    ，具有目的與方法、或目的與結果之關係，始得從一重處斷
    。公司負責人為納稅義務人之公司以不正當方法逃漏稅捐，
    既非稅捐稽徵法第41條之犯罪或受罰主體，僅依同法第47條
    第1 款之規定，代替公司受徒刑之處罰，自與其本身為犯罪
    主體所犯其他罪名間，不具牽連犯關係。是本件被告甲○○
    為納稅義務人大端行公司以不正當方法逃漏稅捐，被告甲○
    ○本身並非稅捐稽徵法第41條之犯罪或受罰主體，僅係依同
    法第47條第1 款之規定而代替公司受徒刑之處罰，自與被告
    本身為犯罪主體所犯之刑法第216條、第215條之行使業務登
    載不實文書罪部分，並無方法或結果之牽連關係，故應予分
    論併罰（參見最高法院91年台上字第2093號判決意旨）。被
    告辯護人雖舉最高法院71年台上字第1143號判例為例，認被
    告所犯偽造文書及違反稅捐稽徵法二罪，有方法、目的之牽
    連關係，屬於牽連犯，應從一重處斷，而非分論併罰云云，
    但查，該判例所指情形是被告經營大盛機械廠之商號而逃漏
    自己之稅捐，與本件係股份有限公司之法人逃漏稅捐而由公
    司負責人代罰之情形不同，自無從援引以資為有利被告之依
    據，附為敘明。
五、又被告行為時，刑法第41條係規定：「犯最重本刑為3 年以
    下有期徒刑以下之刑之罪，而受6 月以下有期徒刑或拘役之
    宣告，因身體、教育、職業或家庭之關係，執行顯有困難者
    ，得以1元以上3元以下折算1 日，易科罰金。」，而被告行
    為後，刑法第41條及刑法施行法第3條之1，業經立法院於90
    年1月4日修正，並經總統於90年1月10日公布，於90年1月12
    日生效（下稱舊刑法），修正內容將得易科罰金之適用範圍
    擴大為「犯最重本刑為5 年以下有期徒刑以下之刑之罪，而
    受6 月以下有期徒刑或拘役之宣告，因身體、教育、職業、
    家庭之關係或其他正當事由，執行顯有困難者，得以1 元以
    上3 元以下折算一日，易科罰金。但確因不執行所宣告之刑
    ，難收矯正之效或難以維持法秩序者，不在此限。」、「併
    合處罰之數罪，均有前項情形，其應執行之刑逾6 月者，亦
    同。」並於同年月10日公布施行，於同年月12日生效，嗣刑
    法第41條及刑法施行法第3條之1，又經立法院於94年1月7日
    修正，並定於95年7月1日施行（下稱新刑法），新刑法第41
    條修正為「犯最重本刑為5 年以下有期徒刑以下之刑之罪，
    而受6個月以下有期徒刑或拘役之宣告者，得以新臺幣1,000
    元、2,000元或3,000元折算1 日，易科罰金。但確因不執行
    所宣告之刑，難收矯正之效，或難以維持法秩序者，不在此
    限。」、「前項規定於數罪併罰，其應執行之刑未逾6 月者
    ，亦適用之。」新刑法施行法第3條之1第3 項修正為「於94
    年1月7日刑法修正施行前犯併合處罰數罪中之一罪，且該數
    罪均符合第41條第1 項得易科罰金之規定者，適用90年1月4
    日修正之刑法第41條第2 項規定。」上開法律有變更，經比
    較行為時法、中間時法及裁判時法後，以中間時之舊刑法對
    被告最有利，依新刑法第2條第1項但書之規定，自應適用中
    間時之舊刑法第41條規定，併此指明。
六、原審對被告論罪科刑，固非無見。惟查，原判決對新舊刑法
    關於易科罰金及定執行刑之比較適用未及說明審酌，尚有未
    洽，被告上訴辯稱係牽連犯及請求輕判而指摘原判決雖無理
    由，惟原判決既有上開可議而無可維持，自應由本院撤銷改
    判。爰審酌被告甲○○虛報鉅額之不實薪資逃漏鉅額之稅捐
    ，造成如附表所示之被害人損害，並影響稅捐機關核課稅款
    之正確性，惟念其犯後坦承犯行，態度尚稱良好，且已補繳
    稅款113萬1,001 元等一切情狀，仍照原判決判處如主文第2
    項所示之刑，並定其應執行刑及諭知易科罰金之折算標準。
    又本件之易科罰金折算標準，修正前罰金罰鍰提高標準條例
    第2條前段（現已刪除）規定，就其原定數額提高為100倍折
    算1 日，則本件之易科罰金折算標準，應以銀元300元折算1
    日，經折算為新台幣後，應以新台幣900元折算為1日。
據上論斷，應依刑事訴訟法第369條第1項前段、第364條、第299
條第1項前段，稅捐稽徵法第47條第1款、第41條，新刑法第2 條
第1項但書、新刑法施行法第3條之1第3項、舊刑法第11條前段、
第216條、第215條、第41條第1項前段、第2項、第51條第5 款，
修正前罰金罰鍰提高標準條例第1條前段、第2條，現行法規所定
貨幣單位折算新台幣條例第2條，判決如主文。
本案經檢察官田炳麟到庭執行職務。
中    華    民    國    95    年    7     月    7     日
                  刑事第十庭    審判長法  官  劉景星
                                      法  官  李春地
                                      法  官  陳志洋
以上正本證明與原本無異。
逃漏稅捐部分如不服本判決，應於收受送達後十日內向本院提出
上訴書狀，其未敘述上訴之理由者並得於提起上訴後十日內向本
院補提理由書（均須按他造當事人之人數附繕本）。
偽造文書部分不得上訴。
                                      書記官  王韻雅
中    華    民    國    95    年    7     月    11    日
附錄：本案論罪科刑法條全文
刑法第215條
從事業務之人，明知為不實之事項，而登載於其業務上作成之文
書，足以生損害於公眾或他人者，處三年以下有期徒刑、拘役或
五百元以下罰金。
刑法第216條
行使第二百十條至第二百十五條之文書者，依偽造、變造文書或
登載不實事項或使登載不實事項之規定處斷。
稅捐稽徵法第47條：
本法關於納稅義務人、扣繳義務人及代徵人應處徒刑之規定，於
左列之人適用之：
一公司法規定之公司負責人。
二民法或其他法律規定對外代表法人之董事或理事。
三商業登記法規定之商業負責人。
四其他非法人團體之代表人或管理人。
稅捐稽徵法第41條
納稅義務人以詐術或其他不正當方法逃漏稅捐者，處5年以下有
期徒刑、拘役或科或併科新台幣6萬元以下罰金。
附表
┌──┬───┬───────────────────┐
│編號│姓  名│大端行公司列報87年度薪資金額（新台幣）│
├──┼───┼───────────────────┤
│  1 │李建興│                               24萬元 │
├──┼───┼───────────────────┤
│  2 │丁南容│                               18萬元 │
├──┼───┼───────────────────┤
│  3 │孔祥麟│                               25萬元 │
├──┼───┼───────────────────┤
│  4 │楊季和│                               37萬元 │
├──┼───┼───────────────────┤
│  5 │梁文士│                               80萬元 │
├──┼───┼───────────────────┤
│  6 │蔡三能│                               40萬元 │
├──┼───┼───────────────────┤
│  7 │李金明│                               18萬元 │
├──┼───┼───────────────────┤
│  8 │張美英│                               50萬元 │
├──┼───┼───────────────────┤
│  9 │杜義勇│                               40萬元 │
├──┼───┼───────────────────┤
│ 10 │何漢武│                               18萬元 │
├──┼───┼───────────────────┤
│ 11 │詹前諒│                               80萬元 │
├──┼───┼───────────────────┤
│ 12 │杜義峰│                               18萬元 │
├──┼───┼───────────────────┤
│ 13 │洪堯峰│                           2萬8,800元 │
├──┼───┼───────────────────┤
│ 14 │陳文祥│                           2萬8,800元 │
├──┼───┼───────────────────┤
│ 15 │許通意│                               80萬元 │
├──┼───┼───────────────────┤
│ 16 │戴宗勇│                               25萬元 │
├──┼───┼───────────────────┤
│ 17 │羅錦東│                               18萬元 │
├──┼───┼───────────────────┤
│ 18 │蔡永鄉│                               18萬元 │
├──┼───┼───────────────────┤
│ 19 │郭幸瑛│                          19萬8,000元 │
└──┴───┴───────────────────┘


司法院資訊處製作；財團法人民間司法改革基金會備份。
